臺灣高等法院臺中分院交通事件裁定　　100年度交抗字第609號
抗 告 人即
原處分機關　交通部公路總局臺中區監理所
受 處分 人　楊峻傑
上列抗告人因受處分人違反道路交通管理處罰條例聲明異議案件
，不服臺灣臺中地方法院中華民國100年6月3日裁定（100年度交
聲字第1596號），提起抗告，本院裁定如下：
    主  文
抗告駁回。
    理  由
一、本件抗告意旨略以：
（一）本案係異議人駕駛SQ7-966號輕機車，於民國（下同）98
      年3月14日20時40分許，在沙鹿鎮（現改制為沙鹿區○○
      ○○街106號旁，因「酒後駕車經抽血濃度值為427.5mg/d
      l，換算呼氣酒精濃度值為2.14mg/l」之違規，為臺中縣
      警察局清水分局員警以其有違反道路交通管理處罰條例第
      35條第1項第1款規定之行為，掣發中縣警交字第HD000000
      0號舉發通知單予以舉發。
（二）本案異議人緩起訴期間為兩年，應於100年5月19日確定免
      於刑事追訴或處罰，而視同不起訴處分，則本所就同一行
      為裁處行政罰鍰，並無違反行政罰法第26條第1項之一事
      不二罰原則，又依行政罰法第26條第2項之規定，自屬合
      法。
（三）次查，檢察官於緩起訴處分期間命異議人提供160小時之
      義務勞務和法治教育1場，並非刑法所定刑罰之種類，且
      緩起訴係檢察官所為之處分，並非由法院依法定程序而為
      ，與刑罰優先於行政罰適用之理由亦不符，況依94年12月
      28日修正公布，自95年7月1日施行之道路交通管理處罰條
      例第35條第8項規定：「前項汽車駕駛人（指汽車駕駛人
      駕駛汽車經測試檢定酒精濃度超過規定標準；或因而吊扣
      駕駛執照，於吊扣期間再有駕駛汽車經測試檢定酒精濃度
      超過規定或駕駛汽車經測試檢定酒精濃度超過規定，又肇
      事致人重傷或死亡者）同時違反刑事法律者，經裁判確定
      處以罰金低於本條例第92條第3項所定最低罰鍰基準規定
      者，應依本條例裁決繳納不足最低罰鍰之部分。」意謂即
      便依法院裁判確定而處以罰金之刑事處罰，若未達道路交
      通管理處罰條例第92條第3項所定最低罰鍰基準規定者，
      行政機關仍得裁決繳納不足最低罰鍰之部分，並非一經刑
      事處罰，即應依行政罰法第26條第1項之規定，均不得就
      與罰金刑相類之罰鍰部分裁罰，此對於緩起訴處分猶豫期
      間屆滿後，其先前所為之公益捐款亦有其適用（臺灣高等
      法院暨所屬法院97年法律座談會對於刑事類提案交通案件
      第39號提案決議參照）。故對於緩起訴處分猶豫期間屆滿
      後，其先前所為之義務勞務，因非屬罰金或罰鍰，自無行
      政罰法第26條第1項前段所規定之一事不兩罰原則之適用
      。
（四）再依據臺灣高等法院暨所屬法院99年度法律座談會刑事類
      提案第37號，針對該類案件（公共危險罪處以緩起訴處分
      ，並命其向指定之公益團體提供義務勞務，是否可逕將監
      理單位所為罰緩全部撤銷？）之研討結果尚無定論，併此
      敘明。
（五）綜上，本所據以依法裁處罰鍰新臺幣（下同）4萬9千5百
      元，並無違誤之處，爰請求撤銷原裁定並維持本站裁決之
      處分云云。
二、按行政罰法第26條第1項，一行為同時觸犯刑事法律及違反
    行政法上義務規定者，依刑事法律處罰之。但其行為應處以
    其他種類行政罰或得沒入之物而未經法院宣告沒收者，亦得
    裁處之。此條項係為一事不二罰之明文立法，究其立法目的
    ，乃在於一行為同時觸犯刑事法律及違反行政法上義務規定
    時，由於刑罰與行政罰同屬對不法行為之制裁，而刑罰之懲
    罰作用較強，故依刑事法律處罰，即足資警惕時，即無一事
    二罰而再處行政罰之必要，且刑事法律處罰，由法院依法定
    程序為之，較符合正當法律程序，應予優先適用。但罰鍰以
    外之沒入或其他種類行政罰，因兼具維護公共秩序之作用，
    為達行政目的，行政機關仍得併予裁處，故為第1項但書規
    定。亦即，一行為同時觸犯刑事法律及違反行政法上義務規
    定時，由於刑罰與行政罰同屬對不法行為之制裁，而刑罰之
    懲罰作用較強，故依刑事法律處罰，即足資警惕時，實無再
    重複處行政罰之必要。但罰鍰以外之沒入或其他種類行政罰
    ，因兼具維護公共秩序之作用，為達行政目的，行政機關仍
    得併予裁處。另按同條第2項規定，前項行為如經不起訴處
    分或無罪、免訴、不受理、不付審理之裁判確定者，得依違
    反行政法上義務規定裁處之。亦即，行為人之同時觸犯刑事
    法律及行政法上義務之行為，若已經刑事部分為不起訴處分
    、無罪、免訴、不受理、不付審理之裁判確定者，則無上開
    立法理由所述行為已受刑事處罰，不應就同次行為而受二次
    處罰，且因刑事程序比行政裁罰程序更符合正當法律程序要
    求而應以刑事處罰優先之疑慮，是故行為人既未受刑事制裁
    不生一事二罰之問題，則對於該行為於刑事不處罰裁判確定
    後，處以行政裁罰乃屬合法，蓋刑事法義務之違反與行政法
    上義務之違反並非全然相當。惟對於上開法文適用所生疑義
    者，係為檢察官以一定負擔為條件而對受處分人所為之緩起
    訴處分，是否該當於道路交通管理處罰條例第26條第2項未
    處以刑事處罰之意涵，而得於緩起訴猶豫期間屆滿後再為行
    政裁罰，對此應採否定見解，蓋：（一）依文義解釋，行政
    罰法第26條第2項僅明文列舉得再為行政裁罰之事由僅有不
    起訴處分、無罪、免訴、不受理、不付審理裁判裁判確定之
    五種類型，且無概括條款規定其他得與上述五種刑事裁定等
    量齊觀之類型，是基於明示其一排除其他之法理，不應擴張
    解釋包含緩起訴處分確定之類型。依據緩起訴處分制度之本
    質，為介於起訴及微罪職權不起訴間之緩衝制度設計，其具
    體效力依刑事訴訟法第260條規定，於緩起訴處分期間屆滿
    未經撤銷者，非有同條第1款或第2款情形之一不得對於同一
    案件再行起訴，即學理上所稱實質確定力，足見在緩起訴期
    間內，尚無實質確定力可言（最高法院94年臺非字第215號
    、95年臺非字第284號判決意旨參照），故觸犯刑事法律之
    犯罪行為符合緩起訴要件者，雖經檢察官為緩起訴處分而暫
    緩起訴，然仍係認被告有犯罪嫌疑，始予暫緩起訴，並得課
    被告予一定之負擔或指示，此與不起訴處分係因犯罪嫌疑不
    足或其他原因，不得附條件或負擔，仍顯有不同，故緩起訴
    處分與不起訴處分之性質有異，行政罰法第26條第2項並未
    明列緩起訴處分，自不宜擴張解釋。（二）依附負擔之緩起
    訴處分對受處分人產生之法律效果，檢察官依刑事訴訟法第
    253條之2第2項規定為緩起訴處分，課以被告向公益團體捐
    款或提供義務勞務者，被告係履行檢察官為緩起訴處分命令
    ，此等處分名義上雖非刑罰，但仍是一種特殊的處遇措施，
    造成被告之財產減少或義務增加，性質上亦屬干預人民自由
    之處分，與刑事制裁無異，實質上則為刑事處罰，自不應就
    同一行為再受行政罰鍰（臺灣高等法院96年11月刑事庭庭長
    法律問題研討會決議同此意旨）。再經緩起訴處分條件之履
    行，受處分人已因該緩起訴處分而剝奪其財產權及自由權，
    即上揭金錢給付義務以及其他處遇措施亦具有強制性、懲罰
    性，實質上仍具有替代刑罰之效果，是廣義而言，應屬前揭
    所稱之「實質刑事法律處罰」，而有行政罰法第26條第1項
    「一事不二罰」規定之適用。
三、經查：
（一）本件受處分人楊峻傑於98年3月14日20時40分許，因酒後
      騎乘車牌號碼SQ7-966號輕型機車，在臺中縣沙鹿鎮○○
      ○街106號旁，因「酒後駕車經抽血濃度值為427.5mg/dl
      ，換算呼氣酒精濃度值為2.14mg/l」之違規，為臺中縣警
      察局清水分局員警以其有違反道路交通管理處罰條例第35
      條第1項第1款規定之行為，掣發中縣警交字第HD0000000
      號舉發通知單予以舉發。原處分機關交通部公路總局臺中
      區○○○○○道路交通管理處罰條例第35條第1項第1款、
      第24條第1項第2款、第67條第6項及違反道路交通管理事
      件統一裁罰基準及處理細則第43條、第44條及第67條之規
      定，以中監違字第裁60-HD0000000-1號裁決書裁處異議人
      罰鍰新臺幣（下同）45,000元，自98年3月20日起，1年內
      不得考領駕駛執照，並應參加道路交通安全講習，為受處
      分人所不爭執，並有機車駕照基本資料、舉發違反道路交
      通管理事件通知單各1紙（均影本）在卷可稽。是受處分
      人於上開時、地確有本件舉發所指之違規行為無誤。又受
      處分人上開酒後駕車行為，同時觸犯刑法第185條之3之公
      共危險罪，業經臺灣臺中地方法院檢察署檢察官於98年5
      月11日以98年度偵字第10314號為緩起訴處分，嗣於同年5
      月20日確定，緩起訴期間自98年5月20日至100年5月19日
      止，被告即受處分人應於緩起訴處分期間起算日起，至緩
      起訴期間屆滿日之2個月前止，向公益團體、地方自治團
      體或社區提供160小時之義務勞動服務，且應參加法治教
      育1場次，而受處分人業已履行義務勞務完畢亦已完成法
      治教育1場次，嗣後於100年5月19日緩起訴期滿未經撤銷
      緩起訴處分而實質確定等情，有前揭緩起訴處分書、臺灣
      高等法院被告前案紀錄表各1份在卷可稽，是受處分人已
      依前開緩起訴處分諭知之內容履行完畢且緩起訴未經撤銷
      一節，洵可確定。揆櫫上揭說明，本件受處分人上開酒後
      駕車行為，係一行為同時觸犯刑事法律及違反行政法上義
      務規定，是於觸犯刑法第185條之3之罪嫌既經檢察官為緩
      起訴處分確定，即緩起訴期間為2年，受處分人並應依緩
      起訴處分書之內容提供160小時義務勞動並完成法治教育1
      場次，該「受處分人提供160小時之義務勞動及完成法治
      教育1場次」雖非刑法所定之刑罰，然其實已對受處分人
      名譽、心理、自由及財產等產生相當制約，應可認實質該
      當行政罰第26條第1項所指「依刑事法律」之處罰。
（二）抗告意旨雖提出臺灣高等法院暨所屬法院97年法律座談會
      對於刑事類提案交通案件第39號提案決議內容，認為依道
      路交通管理處罰條例第35條第8項規定係謂即便依法院裁
      判確定而處以罰金之刑事處罰，若未達道路交通管理處罰
      條例第92條第3項所訂最低罰鍰基準者，行政機關仍得裁
      決繳納不足最低罰鍰之部分，並非一經刑事處罰，即應依
      行政罰法第26條第1項之規定，均不得就與罰金相類之罰
      鍰部分裁罰，此對於緩起訴處分猶豫期間屆滿後，其先前
      所為之公益捐款亦有其適用，故認為行政機關得再為行政
      罰鍰云云。惟依道路交通管理處罰條例第35條第8項固定
      有汽車駕駛人經裁判確定處以罰金低於該條例第92條所訂
      最低罰鍰基準規定者，應依該條例裁決繳納不足最低罰鍰
      部分之規定，其立法目的應係考量行政罰法第26條施行後
      ，在酒後駕車肇事應受刑事處罰者，刑罰罰金額度低於行
      政罰鍰有使行為人脫免部分責任之流弊，乃特別立法補繳
      差額之規定堪可認定。惟該條文之適用前提仍以符合構成
      要件為前提，包括：裁判經確定且遭裁判處以罰金、該罰
      金數額低於應受裁處之行政罰鍰數額。若未符上開要件，
      則不得恣意擴張適用而侵害人民之財產權，意即無另行裁
      處相當於差額之罰鍰之餘地，此為對於法條文義加以解釋
      之當然結果。因此法院僅得就行為人已依緩起訴處分為公
      益捐款部分予以撤銷，並為不罰之諭知。惟本件檢察官以
      緩起訴命被告向指定之公益團體、地方自治團體或社區提
      供義務勞務，並非命給付金錢，與道路交通管理處罰條例
      第35條第8項因違反道路交通安全促進之行政法上義務而
      裁判確定處以「罰金」，其性質迥然不同，自不生上揭條
      項補繳罰金不足最低罰鍰之差額問題，並無適用該條例之
      可能，併予敘明。
（三）另抗告意旨提及臺灣高等法院暨所屬法院99年度法律座談
      會刑事類提案第37號法律問題，該提案係檢察官對被告為
      緩起訴處分確定後，道路監理機關對該被告即受處分人再
      裁處罰鍰、吊扣駕駛執照及施以道路安全講習，經其抗告
      後，交通法庭應如何處理，就此提案之審查意見認為：「
      (一)增列丙說：應將原處分全部撤銷，裁定之主文諭知吊
      扣駕駛執照及施以道路安全講習等處分，而於理由內說明
      罰鍰不予併罰之理由即可。(二)本件酒後駕車只有一個交
      通違規行為，而且有關其處罰效果之罰鍰、吊扣駕駛執照
      與施以道路交通安全講習等與該交通違規行為是否存在均
      無從分離。法院審理時應先確定受處分人是否確有交通違
      規行為事實，再決定原處分機關所適用之法律有無錯誤。
      如法院認甲有酒後駕車之交通違規行為，惟有關罰鍰部分
      有行政罰法第26條第1項規定之適用，則應將原處分全部
      撤銷，主文部分諭知吊扣駕駛執照及施以道路安全講習等
      處分，而於理由內說明罰鍰不予併罰之理由（即有行政罰
      法第26條第1項規定之適用等），不宜僅將原處分有關罰
      鍰部分撤銷，諭知不罰（請參酌高等法院暨所屬法院98年
      法律座談會刑事類提案第23號提案結論）。」研討結果亦
      依照審查意見通過。該座談會研討結果亦認為，應於理由
      欄內說明罰鍰不併罰之理由，是觀其意旨有關罰鍰之部分
      仍有行政罰法第26條第1項規定之適用甚明，故對有關此
      類案件之處理，臺灣高等法院暨所屬法院99年度法律座談
      會已明確表明處理見解，並非無定論，抗告意旨所指，容
      有誤會，併予指明。
四、綜上所述，本件原審裁定認上開緩起訴處分命令受處分人所
    為之160小時之義務勞動及參加法治教育1場（受處分人參加
    160小時之義務勞動及1場法治教育期間無從從事勞動或其他
    工作，自對於其財產產生不利之影響），確對被告財產、自
    由產生不利之結果，此結果之所生，亦係出於同一酒後駕車
    之行為，評價上已產生實質刑罰之效果，其所為之160小時
    之義務勞動以及參加法治教育等內容，換算為同等金錢給付
    ，亦已相近於原處分機關所裁處之罰鍰，乃原處分機關就此
    範圍，實無再另處以罰鍰之必要，因認受處分人此部分之異
    議，為有理由，且認本件酒後駕車為一個違規行為，禁考處
    分、160小時之義務勞動及施以法治教育部分無從區分，乃
    將原處分撤銷，並諭知「楊峻傑汽車駕駛人，駕駛汽車經測
    試檢定酒精濃度超過規定標準，一年內不得考領駕駛執照，
    並應接受道路交通安全講習。」，經核即無不合。抗告意旨
    仍執前詞，認仍應對受處分人裁處罰鍰，並無理由，應予駁
    回。
五、據上論斷，應依道路交通事件處理辦法第25條、刑事訴訟法
    第412條，裁定如主文。
中    華    民    國   100    年    7     月    18    日
            交通法庭      審判長法  官  李  璋  鵬
                                法  官  胡  森  田
                                法  官  胡  忠  文
以上正本證明與原本無異。
不得再抗告。
                                書記官  廖  家  莉
中    華    民    國   100    年    7     月    18    日